【裁判字號】    99,上易,911
【裁判日期】    990923
【裁判案由】    詐欺
【裁判全文】
臺灣高等法院臺中分院刑事判決         99年度上易字第911號
上  訴  人  臺灣臺中地方法院檢察署檢察官
被      告  乙○○
選任辯護人  游琦俊律師
被      告  丙○○
選任辯護人  林益輝律師
上列上訴人因被告等詐欺案件，不服臺灣臺中地方法院98年度易
字第2689號，中華民國99年6月8日第一審判決（起訴案號：臺灣
臺中地方法院檢察署97年度偵續字第534號），提起上訴，本院
判決如下：
    主  文
上訴駁回。
    理  由
一、公訴意旨略以：被告乙○○為址設臺中縣烏日鄉○○路○段
    之威晨砂石場負責人，被告丙○○為該砂石場之現場負責人
    ，平時由丙○○負責砂石場對外採買及管理等營運。乙○○
    、丙○○均明知坐落彰化縣芳苑鄉○○○段1078-3、1078-4
    地號土地（下稱該土地），業由許錦構申請開設「峰林休閒
    農場」，並積極向財政部國有財產局臺灣中區辦事處彰化分
    處申請承購，除許錦構外，他人並無販賣或開採該土地上砂
    石之權利。惟丙○○竟向乙○○報告，因己○○具有該土地
    上砂石之開採、銷售決定權，可向己○○採買該土地之砂石
    ，因當時市場上之砂石取得不易，且價格處於上漲趨勢，乙○○知悉可採買之價格及數量後，即表應允。於民國96年3
    月19日，乙○○即與己○○訂定「砂石買賣契約書」，丙○○擔任見證人，約定購買砂石12萬立方米，每萬立方米售價
    為新臺幣（下同）180萬元，約定於96年4月30日之前動工開
    採。乙○○並支付其中3萬立方米之價金即540萬元預付款予
    己○○，且支付240萬元（即20元12萬立方米）之佣金予
    丙○○，己○○亦支付60萬元之佣金予丙○○。因上開砂石
    開採工程未能如期於96年4月30日前動工，乙○○、丙○○
    自該時起，均知該土地之砂石，已陷於客觀給付不能之狀態
    ，亦因乙○○已支付上開資金（即780萬元）而陷於資金無
    法順利週轉之困境，乙○○與丙○○竟基於意圖為自己不法
    所有之犯意聯絡，決議將上開給付不能之砂石，以較高之價
    格，將部分轉賣他人以求換取資金。故由丙○○透過砂石場
    之業務庚○○尋找買主即告訴人戊○，戊○即與庚○○先行
    針對採買砂石一案，簽訂「合作契約書」，約定授權予庚○○關於本案之採購及銷售事宜，並且借用庚○○之名義與對
    方簽約，合作後按稅後利益分2成予庚○○，並支付75萬元
    佣金予丙○○。戊○與庚○○遂於於96年6月29日，與乙○○、丙○○相約在乙○○位於臺中市○○○路之民意代表服
    務處，由乙○○、丙○○與戊○共同約定，協議轉賣予戊○
    砂石之數量為4萬立方米、每萬立方米售價為300萬元、預付
    款450萬元及於96年7月31日前動工出料等事項，乙○○並當
    場持前向己○○購買12萬立方米之砂石買賣契約書及向彰化
    縣政府申請之公文等資料，用以取信於戊○，向戊○佯稱：
    已經先跟別人簽好10幾萬立方米的砂石了，因為承購之數量
    太大，要轉賣一些出來，該地段尚在申請開挖砂石中，因為
    伊即將參選議員，不便以自己名義簽約，須由砂石場之經理
    丙○○出面簽約，如該處無法如期動工，會退還450萬元之
    預付款項云云，戊○因乙○○具有前民意代表及營業中砂石
    場負責人之身分，而誤信為真，當場授權庚○○出名與丙○○簽訂「砂石買賣契約書」，戊○並交付面額450萬元之支
    票1紙與乙○○收執。俟雙方約定之出料日（即96年7月31日
    ）屆至，因戊○遲未獲約定中之第1批砂石，經輾轉要求乙○○及丙○○退還前開預付款，詎乙○○竟以該契約書並非
    由其出名簽訂，全係由丙○○與戊○交易為由而拒絕返還，
    丙○○則以該預付款450萬元之支票係由乙○○收執為由而
    拒絕返還。因認被告乙○○、丙○○均涉犯刑法第339條第1
    項之詐欺取財罪嫌。
二、按犯罪事實應依證據認定之，無證據不得認定犯罪事實；不
    能證明被告犯罪，應諭知無罪之判決，刑事訴訟法第154條
    第2項、第301條第1項分別定有明文。次按所謂認定犯罪事
    實之證據，係指足以認定被告確有犯罪行為之積極證據而言
    ，該項證據自須適合於被告犯罪事實之認定，始得採為斷罪
    之資料；又事實之認定，應憑證據，如未能發現相當確實證
    據，或證據不足以證明，自不能以推測或擬制之方法，以為
    裁判之基礎，最高法院29年上字第3105號、40年臺上字第86
    號判例著有明文。再者，刑法第339條第1項詐欺罪之成立，
    以意圖為自己或第三人不法所有，以詐術使人將本人或第三
    人之物交付為要件。所謂以詐術使人交付，必須被詐欺人因
    其詐術而陷於錯誤，若其所用方法，不能認為詐術，亦不致
    使人陷於錯誤，即不構成該罪（最高法院46年臺上字第260
    號判例意旨參照）。
三、本件公訴人認被告乙○○、丙○○涉犯上開罪嫌，無非係以
    ：(1)告訴人戊○之證述；(2)證人庚○○證稱：於96年6月29
    日簽約時，乙○○、丙○○二人均在現場且知悉簽約之內容
    ，乙○○並當場收受戊○支付之450萬元支票等語；(3)證人
    己○○證稱：伊經由丙○○之介紹與乙○○訂定砂石買賣契
    約，收受乙○○支付之540萬元，並支付60萬元佣金給丙○○等語；(4)證人許錦構證稱：該土地由伊經營休閒農場，且
    伊於數年前起，即向國有財產局申請承購該土地，直至96年
    3月5日確定讓售並過戶至伊名下，該土地伊並未與己○○、
    乙○○、丙○○或任何人簽訂開採砂石之契約，伊於申請承
    購過程中，有因看不懂縣政府之公文而去請教丙○○等語；
    (5)被告乙○○供承：伊於96年初即知悉該土地係許錦構申請
    作為農場一情；該工程未能於96年4月30日前動工，因伊有
    龐大之資金壓力，故與丙○○決意將部分砂石轉賣予告訴人
    戊○，與戊○簽約時，伊有在場收受戊○給付之450萬元支
    票後並予兌現等語；(6)被告丙○○供承：伊自始即知悉該土
    地係許錦構申請作農場使用，伊在砂石場內負責對外採買砂
    石等業務，先介紹乙○○向己○○購買砂石12萬立方米，分
    別從中向乙○○、己○○取得240萬元、60萬元之佣金，因
    該工程未能如期動工，乙○○即先將其中之6萬立方米假以
    賣給伊之方式，授權伊可將此部分砂石轉賣，伊遂出名與庚○○簽約等語；(7)96年6月29日戊○與庚○○簽立之合作契
    約書、96年6月29日丙○○與庚○○簽立之砂石買賣契約書
    、96年3月19日己○○與乙○○簽立之砂石買賣契約書；(8)
    面額450萬元支票正反面影本，證明乙○○收受戊○450萬元
    支票並予以兌現；面額150萬元、390萬元之支票存根各1張
    ，證明乙○○已支付共540萬元予己○○；(9)財政部國有財
    產局臺灣中區辦事處彰化分處95年8月7日核發之「國有非公
    用土地同意申請開發證明書」及彰化縣政府95年8月25日發
    文給許錦構之函，彰化縣政府98年2月24日府農銷字第09800
    39730號函、96年9月10日府農畜字第0960183594號函、96年
    7月18日府農銷字第0960144140號函，證明該土地係許錦構
    申請作為休閒農場使用；(10)財政部國有財產局臺灣中區辦事
    處彰化分處98年3月4日臺財產中彰二字第0980000858號函，
    證明該土地由許錦構向財政部國有財產局臺灣中區辦事處彰
    化分處申辦承購，於96年3月5日讓售並過戶給許錦構等為其
    主要論據。惟訊據被告乙○○、丙○○均堅詞否認有何詐欺
    取財犯行，被告乙○○辯稱﹕於96年初，因丙○○持財政部
    國有財產局臺灣中區辦事處彰化分處95年8月7日核發之「國
    有非公用土地同意申請開發證明書」及彰化縣政府95年8月
    25日函，向伊表示案外人許錦構所申請之峰林休閒農場業經
    同意開發上開土地，待彰化縣政府許可開工後即可採取土石
    ，且案外人己○○對上開休閒農場開發之土石有銷售決定權
    ，伊鑒於當時合法土石取得不易，市場上砂石之售價正處於
    上漲之趨勢，且丙○○一再保證渠能掌控云云，乃同意向己○○購買12萬立方米之土石，並預付540萬元價金予己○○
    ，及支付240萬元之佣金予丙○○，伊並不知悉己○○無販
    賣或開採該土地上砂石之權利；且本件砂石買賣契約訂立時
    ，無論伊、丙○○、戊○或其代理人庚○○，均係基於己○○與許錦構間有販賣砂石之約定，及己○○於現在或可預期
    之未來，確有從許錦構處取得該土地上砂石，並予轉賣販出
    之可能，並均知悉該土地之砂石開採案尚未核准通過，但認
    為可預期之未來，該砂石開採案應能如期通過，基此認知始
    訂立上開砂石買賣契約，伊並無對戊○施以詐術，使其陷於
    錯誤而交付財物之詐欺行為等語。被告丙○○辯稱：伊係因
    相信己○○於現在或可預期之未來，確有從許錦構處取得該
    土地上砂石，並予轉賣販出之權利及實現可能，遂於96年3
    月19日仲介己○○與乙○○訂立砂石買賣契約，再於96年6
    月29日轉售予戊○，斯時並無向戊○詐欺之意，於96年6月
    29日在乙○○服務處時，乙○○表示他要選議員，所以才用
    伊名字與庚○○簽約等語。
四、經查：
  (一)因被告丙○○之仲介，被告乙○○於96年3月19日與案外人
    己○○訂定「砂石買賣契約書」，約定購買坐落於由案外人
    許錦構申設農場之上開土地上砂石12萬立方米，被告乙○○
    並支付其中3萬立方米之價金即540萬元預付款予案外人己○○，且支付240萬元之佣金予被告丙○○，案外人己○○亦
    支付60萬元之佣金予被告丙○○，惟上開砂石買賣契約未能
    依約於96年4月30日前動工開採；被告乙○○因已支付上開
    資金（即780萬元）而陷於資金無法順利週轉之困境，遂與
    被告丙○○商議將上開向案外人己○○購買之砂石轉賣他人
    以求換取資金，故由被告丙○○透過砂石場之業務庚○○尋
    找買主即告訴人戊○，而於96年6月29日，由被告乙○○先
    與被告丙○○就該土地簽立砂石買賣契約書，書面約定買賣
    砂石數量為6萬立方米，每立方米300元，且丙○○需預付款
    項600萬元（見臺灣彰化地方法院檢察署97年他字第1449號
    影卷第114頁）；另由告訴人戊○與案外人庚○○就該土地
    簽訂合作契約書，約定由戊○借用庚○○之名義與被告乙○○指定之人簽定砂石買賣契約（見97年度他字第2823號卷第
    6頁）；再由被告丙○○與庚○○就該土地簽定砂石買賣契
    約書，約定買賣砂石數量為4萬立方米，每立方米300元，庚○○需預付款項450萬元（見97年度他字第2823號卷第7頁）
    ；而當日實際上係由告訴人戊○開立450萬元之支票，該支
    票則由被告乙○○受領兌現；另被告乙○○與丙○○間96年
    6月29日之砂石買賣契約書，書面約定被告丙○○需預付款
    項600萬元乙節實際上並未履行等情，業據被告乙○○、丙○○供陳明確，且有96年3月19日己○○與乙○○簽立之砂
    石買賣契約書、96年6月29日戊○與庚○○簽立之合作契約
    書、96年6月29日丙○○與庚○○簽立之砂石買賣契約書各1
    份、面額450萬元支票正反面影本1紙、面額150萬元、390萬
    元之支票存根各1張等在卷足憑。由上可知，關於96年6月29
    日之砂石買賣契約，雖然形式上締約之買賣雙方為案外人庚○○及被告丙○○，實際上則為告訴人戊○及被告乙○○。
  (二)觀諸卷附之財政部國有財產局臺灣中區辦事處彰化分處95年
    8月7日核發之「國有非公用土地同意申請開發證明書」、彰
    化縣政府95年8月25日發文給許錦構之函等關於案外人許錦
    構申請休閒農場之文件，內容均未提及核准開採砂石事項，
    甚至彰化縣政府96年9月10日府農畜字第0960183594號函內
    載明「砂土不得外運」等內容（見97偵續字第534號卷第29
    頁）；又依被告乙○○所稱：其係鑒於當時合法土石取得不
    易而向己○○購買坐落於該土地上之12萬立方米之砂石，並
    因此預付540萬元予己○○等語（見原審卷第21頁反面）；
    再依證人己○○於原審證稱：伊等原本是講好要用偷天換日
    的方式，由許錦構去開發申請許可，然後再用回填海砂的方
    式把它填到該筆土地上所挖取砂石後的坑洞，結果土地的開
    發申請不過，所以根本無法做；伊有將這種偷天換日的方式
    跟乙○○講，做這種行業的人都知道，伊有跟乙○○、丙○○講過等語（見原審卷第81頁正反面）；足認被告乙○○與
    證人己○○二人於簽約時，均已認知本件採購之砂石係以非
    法開採之方式所取得。
  (三)證人即告訴人戊○於原審證稱：「（檢察官問：〈提示他字
    卷P28之國有非公用土地同意申請開發證明書、P29之彰化縣
    政府函、P31之財政部國有財產局臺灣中區辦事處彰化分處
    函、P34、35之彰化縣政府函，偵續卷P50之彰化縣政府函、
    P51以後的峰林休閒農場經營計劃書核定本〉在簽約的時候
    ，乙○○提出來的文件是否是在上開提示的資料裡面或者還
    有不在裡面的相關文件？）印象中好像簽約當時沒有提出這
    麼多文件給我看過，偵續卷P50之彰化縣政府的函我有看過
    ，他字卷P28、29、31的函我都有看過，他字卷P34、35印象
    中好像也有看過，其他沒有看過，乙○○拿給我看的文件就
    是這些。（檢察官問：上開文件裡面都沒有講到可以在這塊
    土地上開採砂石，只有說這塊土地是要作休閒農場，也沒有
    開採的許可申請書，你如何認為這兩塊土地上可以開採砂石
    ？）因為他們講可以以料換料，當時我們去看現場，問現場
    的人，現場的人也說可以以料換料，至於他們是何人我不認
    識，當初是庚○○帶我去的，最初是庚○○跟我提說可以用
    以料換料的方式來取得該塊土地上的砂石。（檢察官問：何
    謂以料換料？）我也不知道，他們就這樣講，他們也已經將
    很多文件拿來跟我看了，平時我是在開砂石車的，但我不知
    道什麼是以料換料，平常接下的都是合法的地方，我購買砂
    石的錢也不是我一個人的，還有我朋友要買砂石。」、「（
    審判長問：你從事砂石車司機的工作，如何有這麼多的資金
    可以來購買砂石？）是朋友『亮哥』投資四百萬元，我自己
    出的一百萬元也是跟別人拿的，『亮哥』有在彰化地檢署告
    我詐欺，該案獲不起訴處分。（審判長問：你說你購買砂石
    資金的來源都不是你自己的？）不是。（審判長問：既然你
    本身只是砂石車司機，為何你要去做這種砂石買賣？）因為
    有利潤。」等語（見原審卷第74、78頁正反面）。另經原審
    調閱告訴人戊○被訴詐欺取財案之臺灣彰化地方法院檢察署
    98年度偵字第4455號偵查卷宗查知，告訴人戊○於96年7月
    初與案外人甲○○約定轉賣上開土地上之砂石，並已於96年
    7月4日、5日自甲○○處受領400萬元之預付買賣價金，此有
    甲○○之匯款單據2紙附於該卷可稽，告訴人戊○並於該案
    中提出財政部國有財產局臺灣中區辦事處彰化分處95年8月7
    日核發之「國有非公用土地同意申請開發證明書」及彰化縣
    政府95年8月25日發文給許錦構之函等文件為辯（見臺灣彰
    化地方法院檢察署98年度偵字第4455號影卷第1至5、59至66
    頁）。是告訴人戊○既為賺取利潤，而於96年6月29日購買
    上開土地上之砂石後，隨即於同年7月初再與案外人甲○○
    約定轉賣該土地上之砂石，則告訴人對於將如何於該土地上
    開採取得砂石乙節應已知之甚詳，而告訴人先於原審證稱其
    認知係以「以料換料」之方式開採取得砂石，復稱其亦不知
    道什麼是「以料換料」云云，顯屬刻意隱瞞實情；實者，告
    訴人所稱其據以相信得以開採砂石之彰化縣政府等公文既未
    提及任何關於核准開採砂石之事項，應可認其業已知悉該採
    購之砂石係以非法開採之方式所取得。又被告丙○○與庚○○於96年6月29日簽訂之砂石買賣契約書第5條約定：「預訂
    於96年7月31日前出土，如未能出土，甲方（按即被告丙○○）願退還預付款，待正式開採時，再以每次預付伍仟立方
    米給甲方，總數量按照原約定。」（見97年度他字第2823號
    卷第7頁），由上開約定內容可知，實際締約之兩造於簽約
    時，主觀上均可預見該砂石買賣契約書有屆期無法履行之可
    能，始有上開預慮「如未能出土」之相關約定。
  (四)再者，證人葉峻彰（原名庚○○）於本院審理時亦證稱：「
    （辯護人問：〈提示告訴狀告證一、告證二之砂石買賣契約
    、合作契約書〉該二份契約書是否你所訂立的？）是。」、
    「（辯護人問：〈提示他字卷第34、35、36頁彰化縣政府兩
    份函文〉有無看過這三張彰化縣政府的函文？）有看過。…
    當初要簽合約之前，乙○○有拿一張公文，說有在申請這個
    案子，後面這三張是因為這個案子在申請，後來為何遲遲不
    動工，乙○○及丙○○說他們沒空，交代我去追蹤，我去找
    到姓許的業主，才要到三張公文。…乙○○有去跟己○○確
    定有簽到這個案子，我們才有拿錢給乙○○。這個問題時間
    太久了，但我可以確定簽合約前一定有拿公文跟合約給我們
    看，說有簽到這個案子，我們才會去幫忙買這個料，後來這
    三張我記得，出料時間到了沒有辦法出料，我們才去追蹤，
    我才去跑腿幫他們追蹤案子。」、「（辯護人問：乙○○與
    己○○購買系爭砂石與系爭砂石賣給戊○之期間，你有無到
    過現場去看過，是在何狀況下去的？）我跟乙○○說要要求
    業者帶我們去看現場，己○○帶我們去看過。…應該是三月
    到六月中間這段時間，我與乙○○還沒有訂約之前去看過的
    。」等語（見本院卷第60、61、62頁正反面）。足認本件告
    訴人戊○與被告乙○○在議談上開土地之砂石買賣當時，參
    涉議約之諸人即被告乙○○、丙○○與戊○、庚○○等人，
    均知悉該土地之砂石開採案尚在佯以經營「峰林休閒農場」
    為由申請中，且從被告乙○○尚委由庚○○於訂約後，仍繼
    續追蹤該案之申請進度等情觀之，亦堪認被告乙○○、丙○○與戊○、庚○○於本件砂石買賣契約書訂立時，尚無從知
    悉該土地之砂石買賣已處於給付不能之狀態。
  (五)此外，就被告丙○○所提之己○○與許錦構96年3月1日砂石
    買賣契約書影本（見原審卷第98頁），經證人許錦構於原審
    證稱﹕伊沒有跟己○○就該土地上的砂石訂立開發砂石的買
    賣契約，該份契約書並非伊所簽，其上面的指印也不是伊所
    蓋等語（見原審卷第123頁），而經比對該份買賣契約書影
    本上所載「許錦構」及「臺中縣大里市○○路146號」之字
    跡，與證人許錦構當庭於原審書寫之字跡（見原審卷第130
    頁），均不相符合，且該份砂石買賣契約書影本尚故意遮蓋
    「見證人」欄之姓名，顯然有意隱瞞實情；則該案外人己○○與許錦構96年3月1日砂石買賣契約書，應係虛偽。另己○○於原審則證稱﹕伊跟乙○○簽約時，有拿伊與許錦構簽得
    砂石買賣契約書給乙○○跟丙○○看等語（見原審卷第82頁
    反面）。由此可認案外人己○○係出示虛偽之其與許錦構之
    砂石買賣契約書予被告乙○○、丙○○二人，以誘使被告乙○○與其訂立砂石買賣契約；是被告乙○○、丙○○二人辯
    稱渠等以為己○○業已自許錦構處取得轉賣該土地上砂石之
    權利等語，亦非無據。
五、綜上各情相互以觀，堪認本件締約之兩造既均認知本件採購
    之砂石係利用申請籌設休閒農場經核發許可登記證後，再以
    非法開採之方式所取得，則該休閒農場之籌設申請案既然於
    96年6月29日簽約時仍在進行中，且直至98年3月3日彰化縣
    政府始發函撤銷該休閒農場籌設案（見原審卷第139頁），
    則於兩造締約之96年6月29日時，於締約兩造之主觀認知上
    ，尚難謂該土地之砂石已陷於給付不能之狀態。又告訴人戊○既已知悉本件採購之砂石係以非法開採之方式所取得，且
    其主觀上亦可預見該砂石買賣契約書有屆期無法履行之可能
    ，自不能僅因被告乙○○先前係臺中市市議員、告訴人與被
    告乙○○以往之砂石交易均有順利完成，因而相信被告乙○○有能力開採本案土地上原本無法開採之砂石外運交付予告
    訴人，即遽認被告二人有何施用詐術之情形，告訴人戊○亦
    難認有何陷於錯誤而交付金錢之情事。公訴意旨所舉之各項
    證據，均不足以使本院達到超越合理懷疑之有罪確信，本院
    亦查無其他積極證據，足為不利被告之認定，揆諸上開法條
    及判例意旨，既不能證明被告乙○○、丙○○二人犯罪，自
    應諭知被告無罪。原審經過詳查，以被告二人之犯罪不能證
    明，因而為無罪之諭知，經核並無違誤，檢察官上訴意旨，
    仍執前情指摘原判決不當，為無理由，應予駁回其上訴。
據上論斷，應依刑事訴訟法第368條，判決如主文。
本案經檢察官丁○○到庭執行職務。
中    華    民    國    99    年    9     月    23    日
            刑事第二庭    審判長法  官  邱  顯  祥
                                法  官  姚  勳  昌
                                法  官  張  國  忠
以上正本證明與原本無異。
不得上訴。
                                書記官  卓  佳  儀
中    華    民    國    99    年    9     月    23    日

司法院資訊處製作；財團法人民間司法改革基金會備份。
